臺灣宜蘭地方法院民事判決               99年度訴字第313號
原      告  福德廟
法定代理人  簡藤松
訴訟代理人  李秋銘律師
            黃金亮律師
被      告  賴祈春
            賴武雄
            盧祥男
上列當事人間拆屋還地事件，本院於民國100年10月6日言詞辯論
終結，判決如下：
    主  文
被告賴祈春應將坐落附表編號一「坐落土地」欄所示土地上，如
「附圖編號」欄所示之地上物（使用面積與現況如附表編號一「
使用面積」、「使用現況」欄所示）拆除，將土地返還原告。
被告賴武雄應將坐落附表編號二「坐落土地」欄所示土地上，如
「附圖編號」欄所示之地上物（使用面積與現況如附表編號二「
使用面積」、「使用現況」欄所示」）拆除，將土地返還原告。
被告盧祥男應將坐落附表編號三「坐落土地」欄所示土地上，如
「附圖編號」欄所示之地上物（使用面積與現況如附表編號三「
使用面積」、「使用現況」欄所示）拆除，將土地返還原告。
訴訟費用由被告負擔。
本判決第一項於原告以新台幣伍拾肆萬元為被告賴祈春供擔保後
得假執行，被告賴祈春如以新台幣壹佰陸拾壹萬參仟零肆拾元為
原告供擔保後，得免為假執行。
本判決第二項於原告以新台幣貳拾玖萬元為被告賴武雄供擔保後
得假執行，被告賴武雄如以新台幣捌拾陸萬捌仟玖佰伍拾陸元為
原告供擔保後，得免為假執行。
本判決第三項於原告以新台幣肆拾萬元為被告盧祥男供擔保後得
假執行，被告盧祥男如以新台幣壹佰壹拾柒萬肆仟肆佰零肆元為
原告供擔保後，得免為假執行。
    事實及理由
一、程序方面：本件被告盧祥男經合法通知，未於最後言詞辯論
    期日到場，核無民事訴訟法第386 條所列各款情形，爰依原
    告之聲請，由其一造辯論而為判決。
二、原告起訴主張：
（一）如附表「坐落土地」欄所示之土地（以下簡稱系爭土地）
      為原告所有，而被告並無使用權源，卻在系爭土地上分別
      建有如附表編號一、二、三所示之地上物（附表「附圖編
      號」、「使用面積」、「使用現況」欄同宜蘭縣羅東地政
      事務所99年11月22日字393000號土地複丈成果圖即附圖所
      示），顯然為無權占用。雖然被告賴祈春、賴武雄提出二
      結福德祠建物敷地個人租借明細略圖（以下簡稱個人租借
      明細略圖）、66年4 月間二結福德祀前管理人即訴外人邱
      垂雲與被告賴祈春、賴武雄之父即訴外人賴阿傳所簽訂之
      同意書（以下簡稱66年4 月之同意書）以為使用上開土地
      之權源證明，然原告否認上開個人租借明細略圖及66 年4
      月同意書之真正，且66年4 月同意書內容所記載之土地僅
      係宜蘭縣五結鄉○○段1124地號土地亦即重測後同鄉○○
      段1015地號土地。惟被告賴祈春、賴武雄所有如附表編號
      一、編號二所示之地上物，亦有甚多部分坐落在上開學進
      段1015地號土地之外，更足證明被告賴祈春、賴武雄抗辯
      渠有權使用如附表編號一、二「坐落土地」欄所示之土地
      ，並無理由。再者，鈞院向宜蘭縣五結鄉公所函調如附表
      編號一所示地上物最初申請建築之相關資料中雖附有邱垂
      雲所出具之66年6月27日同意書（以下簡稱66年6月27日同
      意書），惟原告否認該同意書形式及實質之真正。且依該
      同意書之記載，其申請人為訴外人賴俊民、賴俊鴻，並非
      被告賴祈春，亦非其父賴阿傳，故此一同意書亦無法作為
      被告賴祈春有使用五結鄉○○段1015地號土地之權源證明
      。再依鈞院於100年6月1 日之勘驗筆錄記載，附表編號一
      之地上物內部目前僅有堆置廢棄物，屋頂破損或坍塌，目
      前無人居住使用，且可見電錶已拆卸，縱使之前與坐落土
      地之所有權人間有使用借貸關係，亦因地上物已不堪使用
      ，使用目的已達，而應返還土地。是原告訴請拆除，即屬
      有據。
（二）綜上，原告本於民法第767 條之規定自得請求被告等人分
      別將如附表編號一、二、三所示之地上物拆除，並將占用
      如附表所示之土地返還原告，並聲明：（一）被告賴祈春
      應將如附表編號一所示之磚造平房及木柱鐵皮頂雨遮拆除
      ，並將土地返還原告。（二）被告賴武雄應將如附表編號
      二所示之加強磚造平房拆除，並將土地返還原告。（三）
      被告盧祥男應將如附表編號三之磚造平房拆除，並將土地
      返還原告。（四）原告並願供擔保，請准宣告假執行。
三、被告則以：
（一）被告盧祥男經合法通知，未於最後言詞辯論期日到場，然
      據其之前到庭陳稱：同意原告之請求。（見本院卷第103
      頁）
（二）被告賴祈春、賴武雄部分：原告前管理人即邱垂雲同意其
      父親賴阿傳可於如附表編號一、二地上物所坐落之土地上
      建屋居住，此僅有上述個人租借明細略圖外，並簽有66年
      4 月同意書為憑，故渠非無權占有等語為辯，並聲明請求
      駁回原告之訴。
四、原告上開主張系爭土地為其所有，且系爭土地上分別有被告
    所建如附表編號一、二、三所示地上物等情，業據原告提出
    第二類之土地謄本為憑，並經本院至現場勘驗明確，製有勘
    驗筆錄及所附照片可查，另囑託宜蘭縣羅東地政事務所繪製
    如附圖之土地複丈成果圖在卷可按，且為被告所不爭執，堪
    信原告此部分主張可採。再者，被告盧祥男對於原告主張如
    附表編號三所示地上物係無權占有附表編號三「坐落土地」
    欄所示土地一節，亦不爭執，且當庭表示同意原告之請求。
    從而原告主張被告盧祥男應將坐落如附表「坐落土地」欄所
    示之土地上如附表編號三所示地上物拆除，並將占有土地返
    還原告等情即有理由。至於原告另主張，如附表編號一、二
    所示之地上物亦係分別無權占有如附表編號一、二「坐落土
    地」欄所示之土地，被告賴祈春、賴武雄亦應分別拆除之，
    並返還土地等情，被告賴祈春、賴武雄則否認之，並以前詞
    為辯。是本件之爭點應為：原告依民法767條請求被告賴祈
    春、賴武雄分別拆除前揭所示之地上物有無理由？茲審酌如
    下：
五、按當事人主張有利於己之事實者，就其事實有舉證之責任。
    民事訴訟法第277條第1項前段定有明文。又以無權占有為原
    因，請求返還所有物之訴，被告對原告就其物有所有權存在
    之事實無爭執，而僅以非無權占有為抗辯者，原告於被告無
    權占有之事實，無舉證責任。被告應就其取得占有，係有正
    當權源之事實證明之。如不能證明，則應認原告之請求為有
    理由。查：原告賴祈春、賴武雄雖提出上開個人租借明細略
    圖（見本院卷第68頁）佐證附表編號一、二所示地上物之坐
    落土地業經邱垂雲同意其父賴阿傳使用建屋等情。然查，上
    開個人租借明細略圖，並未有任何關係人署名或捺印，且原
    告亦否認上開個人租借明細略圖之真正，被告賴祈春、賴武
    雄復未就上開個人租借明細略圖之真正舉證證明之，是尚難
    單憑上開個人租借明細略圖乙紙，即為被告賴祈春、賴武雄
    為有利之認定。再者，被告賴祈春、賴武雄雖再提出66 年4
    月同意書，以為有權占有之抗辯。然原告否認上開66年4 月
    同意書形式上之真正，且66年4 月同意書所載內容與本件附
    表編號一、二所示地上物以及相關坐落土地有何關連，亦未
    據被告賴祈春、賴武雄舉證說明，是亦無從以上開66年4 月
    同意書即認定附表編號一、二所示建物係有權占有所坐落之
    土地。
六、另按契約未定期限者，借用人應於依借貸之目的使用完畢時
    返還之，此觀民法第470 條規定自明。此際，於依借貸之目
    的使用完畢之時，使用借貸關係終了，斯時起，使用借貸關
    係歸於消滅，借用人既已喪失占有之權源，即屬無權占有。
    經查，雖被告賴祈春所出資興建附表編號一所示地上物曾於
    66 年6月間向五結鄉公所申請建築時，有福德祠管理人邱垂
    雲出具66年6月27日同意書（見本院卷第139頁）予建築申請
    名義人即被告賴祈春之子即訴外人賴俊鴻、賴俊民等情，此
    有宜蘭縣五結鄉公所100年6月20日五鄉建字第1000009090號
    函可憑。而66年6月27 日同意書內亦載「茲有賴阿傳之孫賴
    俊鴻、賴俊民擬在五結鄉○○段1124地號建築房屋乙棟，經
    土地所有人福德祠管理人邱垂雲完全同意…」等情，顯然附
    表編號一所示地上物於66年6 月申請建築時，係經上開重測
    前為雙結段1124地號土地所有權人同意無償提供建築使用，
    是其性質自屬土地所有權人無償以物供借用人使用為目的之
    未定期限之使用借貸契約。然被告賴祈春借用附表編號一「
    坐落土地」欄所示土地之目的，既為建造地上物為目的，自
    以無繼續居住附表編號一所示地上物或附表編號一所示地上
    物已不堪使用時，借用目的即屬已達。而以附表編號一所示
    地上物，內部目前僅有堆置廢棄物，屋頂破損或坍塌，電表
    已拆除，目前無人居住使用等情，業據本院現場勘驗明確，
    並有照片數張存卷可憑（見本院卷第110頁至第119頁），顯
    然上開使用借貸關係，已因附表編號一所示地上物已無法遮
    風避雨，而達不堪一般居住使用，而告消滅。此外，被告賴
    祈春亦未再舉證證明附表編號一所示地上物就所坐落之土地
    有何占有之權源，是亦無從以上開66年6月27 日同意書即為
    被告賴祈春有利之認定。
七、綜上所述，原告依據民法第767 條，分別請求被告應將附表
    編號一、二、三「坐落土地」欄所示土地上如「附圖編號」
    欄所示之地上物（使用面積、現況如附表所示）拆除，將占
    有土地返還原告，即有理由，應予准許。另原告陳明願供擔
    保請准宣告假執行，經核並無不合，爰分別酌定相當擔保金
    額准許之。並依職權分別諭知被告得供擔保免為假執行。
八、訴訟費用負擔之依據：民事訴訟法第78條、第85條第1項。
中    華    民    國   100    年    10    月    20    日
                  臺灣宜蘭地方法院民事庭
                      法  官  蔡仁昭
正本係照原本作成。
如不服本判決，應於收受送達後20日內向本院提出上訴狀（應附
繕本）。
中    華    民    國   100    年    10    月    20    日
                      書記官  邱淑秋
附表：
┌──┬───────┬─────┬──────┬────┬────┬────┐
│編號│坐落土地（宜蘭│附圖編號  │使用面積    │使用現況│地上物門│處分權人│
│    │縣五結鄉）    │          │（平方公尺）│        │牌號碼（│        │
│    │              │          │            │        │宜蘭縣五│        │
│    │              │          │            │        │結鄉）  │        │
├──┼───────┼─────┼──────┼────┼────┼────┤
│    │學進段1015地號│    B     │   80.08    │磚造平房│        │        │
│    │（重測前為雙結│          │            │        │        │        │
│    │段1124地號）  │          │            │        │        │        │
│    ├───────┼─────┼──────┼────┤        │        │
│    │學進段1015地號│   B-1    │   1.67     │        │舊街路  │        │
│一  ├───────┼─────┼──────┤木柱鐵皮│72-1號  │ 賴祈春 │
│    │學進段1016地號│   B-2    │     7      │頂雨遮  │        │        │
│    │（重測前為雙結│          │            │        │        │        │
│    │段1121地號）  │          │            │        │        │        │
│    ├───────┼─────┼──────┤        │        │        │
│    │學進段1017地號│   B-3    │   33.45    │        │        │        │
│    │（重測前為雙結│          │            │        │        │        │
│    │段1122地號）  │          │            │        │        │        │
├──┼───────┼─────┼──────┼────┼────┼────┤
│    │學進段1016地號│    C     │    61      │加強磚造│舊街路  │        │
│二  ├───────┼─────┼──────┤平房    │72號    │ 賴武雄 │
│    │學進段1015地號│   C-1    │   4.83     │        │        │        │
├──┼───────┼─────┼──────┼────┼────┼────┤
│    │學進段1016地號│    H     │   49.38    │        │        │        │
│    ├───────┼─────┼──────┤        │        │        │
│    │學進段1016地號│   H-1    │   16.83    │磚造平房│舊街路  │ 盧祥男 │
│三  ├───────┼─────┼──────┤        │74號    │        │
│    │學進段1016地號│   H-2    │   14.47    │        │        │        │
│    ├───────┼─────┼──────┤        │        │        │
│    │學進段1020地號│   H-3    │    8.29    │        │        │        │
│    │（重測前為雙結│          │            │        │        │        │
│    │段1046之10地號│          │            │        │        │        │
│    │）            │          │            │        │        │        │
└──┴───────┴─────┴──────┴────┴────┴────┘